臺灣臺中地方法院刑事判決　　　　　　　 96年度易字第528號
公　訴　人　臺灣臺中地方法院檢察署檢察官
被　　　告　丙○○
上列被告因詐欺案件，經檢察官提起公訴（九十五年度偵字第二
六四八○號），本院判決如下：
    主  文
丙○○幫助犯詐欺取財罪，處有期徒刑陸月，如易科罰金，以銀
元佰元即新臺幣玖佰元折算壹日。
    犯罪事實
一、丙○○可預見提供本人所有之金融帳戶存摺、提款卡給他人
    使用，他人可能利用其所提供之帳戶遂行詐欺取財之犯行，
    竟仍基於幫助他人實施詐欺取財犯罪之不確定故意，於民國
    九十五年四月二十七日十三時十分許至九十五年四月二十八
    日十時三十四分間之某時間，在不詳地點，將其在臺中公益
    路郵局申請之存簿儲金帳戶（九十年十月四日開戶，戶名為
    丙○○，局號：0000000，帳號：0000000號
    ）之存摺、提款卡及密碼，提供給姓名年籍不詳之詐欺犯罪
    集團成員，容任該人使用上開帳戶作為詐騙他人財物時匯款
    之用。嗣該詐欺犯罪集團之不詳成年人取得上開帳戶之存摺
    、提款卡及密碼後，於九十五年五月間在報紙上刊登家庭代
    工廣告，以貨到退費及購買代工器具為由，詐騙依廣告而聯
    繫之甲○○，使甲○○陷於錯誤，而接續於九十五年五月八
    日十四時三分許、九十五年五月九日十一時十八分許，先後
    依指示匯款新臺幣（下同）二千五百八十元、六千元至丙○
    ○上開帳戶內，並隨即遭人提領完畢。
二、案經甲○○訴由臺中市警察局第一分局報告臺灣臺中地方法
    院檢察署檢察官偵查起訴。
    理  由
壹、程序部分
　　刑事訴訟法第一百五十九條之五規定，被告以外之人於審判
　　外之陳述，雖不符前四條之規定，而經當事人於審判程序同
  　意作為證據，法院審酌該言詞陳述或書面陳述作成時之情況
    ，認為適當者，亦得為證據。當事人、代理人或辯護人於法
    院調查證據時，知有第一百五十九條第一項不得為證據之情
    形，而未於言詞辯論終結前聲明異議者，視為有前項之同意
    。本件被告於本院調查證據時，知被害人甲○○於警詢中所
    為之陳述，係審判外之陳述，而未於言詞辯終結前聲明異議
    ，視為同意作為證據，且本審酌該陳述作成時之情況，認為
    適當，故前開被害人甲○○於警詢中之陳述有證據能力。
貳、實體部分
一、訊據被告丙○○固坦承上開帳戶為其所有一情不諱，然矢口
    否認有何詐欺犯行，辯稱：當時是為了要去應徵工作，才將
    存摺等物放在機車置物箱內，直到警察來找才知道不見了云
    云。惟查：
（一）被害人甲○○於九十五年五月八日十三時許，因看報紙應
      徵家庭代工，遂依廣告上所留電話詢問結果，經詐欺集團
      成員以先匯款，於貨到後可退款等為由，要求被害人匯款
      ，致被害人陷於錯誤，依其指示接續於九十五年五月八日
      十四時三分許、九十五年五月九日十一時十八分許，先後
      依指匯款二千五百八十元、六千元至被告上開帳戶內，並
      隨即遭人提領完畢之事實，業據被害人於警詢中指述甚詳
      ，並有郵政國內匯款報告二紙、被告上開臺中公益路郵局
      帳戶基本資料一張、客戶歷史交易清單、中華郵政股份有
      限公司臺中郵局九十六年二月八日中管字第○九六二一○
      ○四三四號函一份（含立帳申請書、變更帳戶事項申請書
      、金融卡申請書、語音務申請書影本各一件）在卷可稽。
（二）被告雖為上開辯解；然查
　１、被告於警詢供稱：伊將該帳戶之存簿、提款卡、印章、密
　　　碼，一同放在機車置物相內，大約在九十五年六月下旬，
  　　在不詳地點遺失，因為很少使用這個帳戶，所以沒有想到
    　要報告及掛失止付云云；另於偵訊中供稱：伊於九十五年
      六、七月間，將該郵局帳戶存摺放在機車置物箱內，於九
      十五年九月三日才發現上開帳戶資料遺失，共遺失存簿、
      提款卡、印章、密碼及安全帽，警察找伊時，才知道存摺
      遺失云云；被告於九十六年三月二十七日準備程序中辯稱
　　　：伊大約於九十四年九月間，因為要應徵工作，將該帳戶
　　　之存摺、印鑑章放在機車置物箱內，在臺中市○○路某處
  　　，連同安全帽一同遺失，過了半個月或一個月後，才發現
    　不見，但沒有去掛失，也沒有去報警云云。嗣於本院九十
      六年五月八日審理時又辯稱：伊是在九十五年九月發現不
      見了云云。經核被告所供稱該郵局存摺、提款卡、印章遺
      失之時間，及所遺失之物品究竟有幾項前後均不相同，已
      屬可疑。且被告對於其為何未辦理掛失及報警之理由，或
      稱因為很少使用才未辦理云云，或稱警察來找才知道遺失
      云云，顯然係因無法自圓其說，而採避重就輕之說詞，自
      不足採信。
　２、被告於九十五年四月二十七日向臺中公益路郵局申請更換
　　　印鑑（當日十三時十分許），及申請金融卡（當日九時五
  　　十六分許）、語音服務（當日十一時五十二分許）等情，
    　為其所不否認，並有開客戶歷史交易清單、中華郵政股份
      有限公司臺中郵局九十六年二月八日中管字第○九六二一
      ○○四三四號函在卷可稽。且該帳戶於九十五年四月二十
      八日十時三十四分許、十時五十六分許、十二時五分許，
　　　先後有存款二千元、提款一千元、提款十五萬元之情形，
　　　亦有臺灣郵政股份有限公司儲匯處九十六年五月二日儲字
　　　第○九六○○○○六三六號函送之郵政存簿儲金存款單影
  　　本一紙、提款單影本二紙在卷可考。而被告否認上開存、
　    提款為其所為，足認被告該帳戶存摺等資料，係在其九十
      五年四月二十七日十三時十分辦理更換印鑑後，至九十五
      年四月二十八日十時三十四分許間之某時點，將其帳戶交
      給他人使用。
　３、再者，被害人係因受詐騙集團之詐術而同意匯款，倘詐騙
  　　集團係隨機拾得或竊得被告遺失之提款卡，衡情當無罔顧
    　業已花費大量人力、物力、時間詐得被害人信任後，命被
      害人匯款至一隨時可能因掛失止付而不能提領款項之帳戶
      內之理？是詐騙集團於命被害人匯款入被告前揭帳戶內時
      ，應已確信被告該帳戶可供正常使用，不致因被告掛失而
      無法使用，且已確切知悉提款卡之密碼。且按一般社會常
      情，欲使用金融卡領取款項者，須於金融機構設置之自動
      櫃員機上依指令操作，並輸入正確之密碼，方可順利領得
      款項，由此可見，如非經帳戶所有人同意、授權而告知金
      融卡密碼等情況，不法之持有金融卡之人，欲隨機輸入號
      碼而與正確之密碼相符者，機率微乎其微。且觀諸被告上
      開帳戶更換印鑑後，自翌日起，即有異常之資金往來情況
      ，並有多筆提款之紀錄，顯見應係被告確係在九十五年四
      月二十七日十三時十分辦理更換印鑑後，至九十五年四月
      二十八日十時三十四分許間之某時點，將其所有之該帳戶
      資料交付他人，且一併告知晶片金融卡及語音服務之密碼
      俾利他人使用無訛，如非被告將該帳戶密碼告知他人，該
      帳戶應無於瞬間即遭人以金融卡、密碼資料進行轉帳、提
      款使用，並旋遭人供作詐欺取財之人頭帳戶使用，是該帳
      戶晶片金融卡之相關密碼應係被告告知他人者自明。準此
      ，被告辯稱該帳戶資料係遺失云云，亦不足以採信。堪認
      被告確有將前揭帳戶之存摺、晶片金融卡及密碼資料提供
      予他人使用之情甚明。
（三）按刑法上之故意，分直接故意（確定故意）與間接故意（
      不確定故意），「行為人對於構成犯罪之事實，明知並有
　　　意使其發生者」為直接故意，「行為人對於構成犯罪之事
  　　實，預見其發生而其發生並不違背其本意者」為間接故意
    　；一般人至銀行或郵局開設帳戶並非難事，如非為詐欺犯
      罪等不法目的，依常情並無捨棄自己帳戶而迂迴收受他人
      帳戶使用之理，是被告對於真實姓名年籍不詳之人可能將
      其帳戶用來作為詐欺等非法用途上，應有所預見，且不違
      背其本意，其竟仍提供其帳戶予該等真實姓名年籍不詳之
      人使用，足見該等真實姓名年籍不詳之人將被告帳戶用來
      作為詐欺取財之用，為被告所容認及允許。另查金融機構
      帳戶可供款項之存匯、提領，係一般人均可輕易申請開設
      ，並無任何資格條件之限制，且金融存款帳戶，事關存戶
      個人財產權益之保障，其與存戶印鑑章、提款卡結合，專
      屬性、私密性更形提高；除非本人或與本人具密切關係之
      人，難認有何理由可自由流通使用該存摺；一般人亦均有
      應妥為保管存摺或提款卡，以防止存摺或提款卡被他人冒
      用之認識，縱有特殊情況偶有將存摺、提款卡交付他人之
      需，亦必深入瞭解其用途後始行提供使用，實乃吾人日常
      生活經驗與事理；且存摺、提款卡等有關個人財產、身分
      之物品，如淪落不明人士手中，極易被利用為與財產犯罪
      有關之犯罪工具；而與他人於身分上不具密切關係之人，
      竟要求他人提供帳戶以為使用，此等行為，客觀上已屬可
      疑，且顯係供為某非正當資金進出使用，而隱瞞其流程及
      行為人身分曝光之不法意圖亦可預見；若此之社會現實，
      恆係一般人本於日常生活經驗即可體察，而該等專有物品
      如落入不明人士手中，極易被利用為與財產有關之犯罪工
      具，此又係具備一般生活智識者皆能體察之常識；參以邇
      來詐欺者使用他人存摺作為指示被害人匯款工具之犯罪類
      型層出不窮，並廣經媒體披載，凡對社會動態尚非全然不
      予關注者均能知曉。本件被告具有一般智識程度，對於上
      開各情自難諉為不知，竟仍將自己前開金融機構帳戶之存
      摺、印章、金融卡、密碼等資料，交付予姓名、年籍不詳
      之成年人使用，被告主觀上顯具有縱使該姓名、年籍不詳
      之成年人取得該存摺、金融卡及密碼後，持以作為詐欺取
      財之用，亦不違背其本意之不確定故意至明。然以被告僅
      係單純依該姓名、年籍不詳之成年人要求提供前開金融機
      構帳戶存摺、金融卡等資料，並未參與詐騙被害人財物之
      構成要件行為，是主觀上僅係基於幫助他人詐欺取財之意
      思，亦屬無疑。
（四）綜上所述，被告前揭所辯，無非事後飾卸之語，不足採信
      。本件事證至臻明確，被告幫助詐欺犯行洵堪認定。
二、論罪科刑部分
（一）查前開真實姓名、年籍不詳之成年人所屬不法犯罪集團成
      員，基於意圖為自己不法所有之犯意聯絡，以前揭方式聯
      絡被害人，並致使被害人因而陷於錯誤，匯款至被告上開
      帳戶，該不詳姓名、年籍之人所屬不法詐欺集團成員所為
　    ，應係犯刑法第三百三十九條第一項之詐欺取財罪。按刑
      法上之幫助犯，係對於犯罪與正犯有共同之認識，而以幫
      助之意思，對於正犯資以助力，而未參與實施犯罪之行為
      者而言（最高法院七十五年度臺上字第一五○九號、八十
      八年度臺上字第一二七○號判決意旨參照）。是以，如未
      參與實施犯罪構成要件之行為，且係出於幫助之意思提供
      助力，即屬幫助犯，而非共同正犯。查本件被告將其開設
      之上開郵局帳戶交予姓名、年籍不詳之成年人，供作該成
      年人所屬詐欺集團共同詐欺取財之用，係基於幫助他人詐
      欺取財之不確定故意，所為係詐欺取財罪構成要件以外之
      幫助行為。又該詐騙集團成員彼等之間顯然有犯意聯絡及
      行為之分擔，為共同正犯。是核被告所為，係犯刑法第三
      十條第一項、第三百三十九條第一項之幫助詐欺取財罪，
      並依刑法第三十條第二項幫助犯之規定，按正犯之刑減輕
      之（刑法第三十條幫助犯之規定，於九十四年二月二日修
　    正公布，於九十五年七月一日施行，修正後刑法第三十條
      規定：「幫助他人實行犯罪行為者，為幫助犯。雖他人不
      知幫助之情者，亦同。幫助犯之處罰，得按正犯之刑減輕
      之。」對照修正前刑法第三十條規定：「幫助他人犯罪者
      ，為從犯。雖他人不知幫助之情者，亦同。從犯之處罰，
      得按正犯之刑減輕之。」係為釐清共犯獨立性與從屬性之
      爭，而修正文字採共犯從屬說之「限制從屬形式」，然不
      論依修正前、後之刑法第三十條，對本案而言，被告均構
      成幫助犯，故並無有利或不利之情形，自不生新舊法比較
      之問題，爰依最高法院九十五年十一月七日第二十一次刑
      事庭會議決議，直接適用裁判時法）。另上揭詐欺集團成
      員等人，為前開詐欺取財犯行，有犯意聯絡及行為分擔，
      固均為共同正犯，惟幫助犯係從犯，從屬正犯而成立，刑
      法上既無「共同幫助」之情，當亦無「幫助共同」之可言
      （司法院七十廳刑一字第一一○四號函亦同此見解），併
      予敘明。
（二）爰審酌被告所為嚴重擾亂金融交易秩序及阻礙國家偵查追
      緝之行使，暨其智識、犯罪目的、手段、犯罪所生危害，
      及犯後否認犯行，態度欠佳等一切情狀，爰不依公訴人之
      求刑，而量處如主文所示之刑，並諭知易科罰金之折算標
      準，以示懲儆。
（三）九十五年七月一日修正公布施行之刑法第四十一條第一項
      前段規定：「犯最重本刑為五年以下有期徒刑以下之刑之
      罪，而受六個月以下有期徒刑或拘役之宣告者，得以新臺
      幣一千元、二千元或三千元折算一日，易科罰金。」惟被
      告行為時之刑法第四十一條第一項前段規定：「犯最重本
      刑為五年以下有期徒刑以下之刑之罪，而受六個月以下有
      期徒刑或拘役之宣告，因身體、教育、職業、家庭之關係
      或其他正當事由，執行顯有困難者，得以一元以上三元以
      下折算一日，易科罰金。」，又依修正前罰金罰鍰提高標
      準條例第二條前段（現已刪除）規定，就其原定數額提高
      為一百倍折算一日，則被告行為時之易科罰金折算標準，
      應以銀元三百元折算一日，經折算為新臺幣後，應以新臺
      幣九百元折算為一日。比較修正前後之易科罰金折算標準
      ，修正後之刑法第四十一條第一項前段即行為時法律之規
      定，並未有利於被告，故應依修正後刑法第二條第一項前
      段規定，適用修正前刑法第四十一條第一項前段規定，定
      其折算標準。
（四）刑法第三百三十九條第一項詐欺取財罪規定其法定刑得科
      或併科銀元一千元以下罰金，然被告行為後，於九十五年
      六月十四日增訂刑法施行法第一條之一，並規定：「中華
      民國九十四年一月七日刑法修正施行後，刑法分則編所定
      罰金之貨幣單位為新臺幣。九十四年一月七日刑法修正時
      ，刑法分則編未修正之條文定有罰金者，自九十四年一月
      七日刑法修正施行後，就其所定數額提高為三十倍。但七
      十二年六月二十六日至九十四年一月七日新增或修正之條
      文，就其所定數額提高為三倍。」（註：刑法修正公布日
      期應為九十四年二月二日，施行日期為九十五年七月一日
      ，前揭條文日期似有錯誤，但不影響本案之判斷），且九
      十四年二月二日施行公布九十五年七月一日施行之刑法第
      三十三條第五款修正為：「主刑之種類如下：五、罰金：
      新臺幣一千元以上，以百元計算之。」是依修正後之法律
      ，刑法第三百三十九條第一項詐欺取財罪所得科處之罰金
      刑最高為新臺幣三萬元、最低為新臺幣一千元；而被告行
      為時適用之罰金罰鍰提高標準條例第一條前段規定：「依
      法律應處罰金、罰鍰者，就其原定數額得提高為二倍至十
      倍。但法律已依一定比率規定罰金或罰鍰之數額或倍數者
      ，依其規定。」、現行法規所定貨幣單位折算新臺幣條例
      第二條規定：「現行法規所定金額之貨幣單位為圓、銀元
      或元者，以新臺幣之三倍折算之。」，及修正前刑法第三
      十三條第五款規定: 「主刑之種類如下：五、罰金：一元
      以上。」，是依行為時之法律，刑法第三百三十九條第一
      項詐欺取財罪所得科處之罰金刑最高為新臺幣三萬元、最
      低為新臺幣三元。因此，比較上述修正前、後之刑罰法律
      ，自以被告行為時之舊法即依修正前刑法第三十三條第五
      款，並配合罰金罰鍰提高標準條例第一條前段為法條適用
      之依據，併予敘明。
據上論斷，應依刑事訴訟法第二百九十九條第一項前段，刑法第
二條第一項前段、第三十條第一項前段、第二項、第三百三十九
條第一項、（修正前）第四十一條第一項前段、（修正前）第三
十三條第五款，罰金罰鍰提高標準條例第一條前段、（刪除前）
第二條，現行法規所定貨幣單位折算新臺幣條例第二條，判決如
主文。
本案經檢察官乙○○到庭執行職務。
中　　華　　民　　國　　96　　年　　5 　　月　　22　　日
                  刑事第九庭  審判長法  官  周瑞芬
                                    法　官  余德正
                                    法　官  莊秋燕
以上正本證明與原本無異。
如不服本判決，應於收受送達後10日內向本院提出上訴書狀（應
附繕本）。
　　　　　　　　　　　　　　　　　　書記官  顏督訓
中　　華　　民　　國　　96　　年　　5 　　月　　22　　日
如不服本判決，應於送達後十日內向本院提出上訴狀（須附繕本
），上訴於臺灣高等法院臺中分院。
附錄論罪科刑法條：
刑法第三百三十九條第一項
意圖為自己或第三人不法之所有，以詐術使人將本人或第三人之
物交付者，處五年以下有期徒刑、拘役或科或併科一千元以下罰
金。
